臺灣臺南地方法院新市簡易庭民事判決
109年度新簡字第490號
原      告  摩根聯邦資產管理股份有限公司

代  表  人  李文明  
訴訟代理人  黃宇蓮  
            陳麗智  
            陳俊嘉  
被      告  曾郁喬


            曾錦美  



            曾健洲




            曾香棋  



上列當事人間請求代位請求分割共有物等事件，經本院於民國11
0年1月20日言詞辯論終結，判決如下：
    主    文
原告得代位被代位人曾郁喬就其與被告曾錦美、曾健洲、曾香棋
之被繼承人曾平山如附表一所示編號1、2之不動產辦理繼承登記
。
被代位人曾郁喬與被告曾錦美、曾健洲、曾香棋公同共有被繼承
人曾平山所遺留如附表一所示之遺產，按如附表二所示之應繼分
比例分割為分別共有。
原告其餘之訴駁回。
訴訟費用由原告與被告曾錦美、曾健洲、曾香棋按如附表三所示
之比例負擔。 
    事實及理由
一、被告經合法通知，無正當理由，未於最後言詞辯論期日到場
    ，核無民事訴訟法第386條各款所列情形，爰依原告之聲請
    ，由其一造辯論而為判決。
二、原告起訴主張：
(一)被代位人即被告曾郁喬積欠原告新臺幣（下同）36,618元，
    及其中31,993自民國95年9月26日起至104年8月31日止，按
    年息19.71％計算之利息；自104年9月1日起至清償日止，按
    年息15％計算之利息，暨程序費用500元未為清償，業經原告
    取得本院109年度司促字第7849號支付命令暨確定證明書。
    訴外人曾平山於93年5月31日死亡，遺有附表一所示土地及
    未保存登記建物等遺產，由被告共同繼承而為公同共有，應
    繼分比例如附表二所示，被告就如附表一所示編號1、2之土
    地尚未辦理繼承登記。因遺產未分割前屬全體繼承人公同共
    有，無法進行拍賣，上開情形顯已妨礙債權人即原告對被告
    曾郁喬之執行，被告迄未就附表一編號1、2土地辦理繼承登
    記，亦未就系爭遺產達成分割之協議，爰依民法第242條、
    第1164條規定，代位請求被告曾郁喬與其餘被告就附表一編
    號1、2土地辦理繼承登記後分割系爭遺產等語。
(二)並聲明：
　⒈被告應就被繼承人曾平山所遺留如附表一編號1、2號不動產
    辦理繼承登記。
　⒉被告公同共有如附表所示不動產准予分割，分割方法為按每
    人應繼分4分之1比例分割為分別共有。
　⒊訴訟費用由被告負擔。
三、被告未於言詞辯論期日到庭，亦未提出書狀為任何陳述或答
    辯。
四、得心證之理由：
(一)原告請求代位辦理繼承登記及分割遺產部分：
　1.按繼承人有數人時，在分割遺產前，各繼承人對於遺產全部
    為公同共有，民法第1151條定有明文。次按公同共有物未分
    割前，公同共有人中一人之債權人，雖不得對於公同共有物
    聲請強制執行，然對於該公同共有人公同共有之權利，則得
    請求執行（司法院院字第1054號解釋同此見解）。惟前開公
    同共有之權利，係基於繼承關係而來，則因繼承人於遺產分
    割析算完畢前，對特定物之公同共有權利，尚無法自一切權
    利義務公同共有之遺產單獨抽離而為執行標的，故應俟辦妥
    遺產分割後，始得進行拍賣。此時執行法院應命債權人補正
    繼承人已辦妥遺產分割之資料或命債權人代位提起分割遺產
    訴訟，俟公同共有關係消滅後，再對債務人所分得部分（單
    獨所有或分別共有）執行（臺灣高等法院暨所屬法院98年法
    律座談會民執類提案第21號審查意見同此見解）。又按債務
    人怠於行使其權利時，債權人因保全債權，得以自己之名義
    ，行使其權利。但專屬於債務人本身者，不在此限，民法第
    242條定有明文。而此項代位權行使之範圍，並不以保存行
    為為限，凡以權利之保存或實行為目的之一切審判上或審判
    外之行為，諸如假扣押、假處分、聲請強制執行、實行擔保
    權、催告、提起訴訟等，債權人皆得代位行使。再者，請求
    法院裁判分割遺產之形成權，性質上並非專屬於繼承人之權
    利，故繼承人有怠於行使該形成權時，該繼承人之債權人非
    不得代位行使之。又按因繼承、強制執行、徵收、法院之判
    決或其他非因法律行為，於登記前已取得不動產物權者，應
    經登記，始得處分其物權，民法第759條定有明文。又分割
    遺產，性質上為處分行為，如係不動產，依民法第759條規
    定，其繼承人未辦妥繼承登記前，不得為之。
　⒉查：
    ⑴被代位人曾郁喬為原告之債務人，原告已取得執行名義等
      情，業據其提出本院109年度司促字第7849號支付命令暨
      確定證明書等件為證。又被繼承人曾平山於93年5月31日
      死亡，留有附表所示不動產為遺產，被告為其繼承人，故
      系爭遺產由被告共同繼承，迄今仍未辦理繼承登記等節，
      有原告提出之附表一編號1、2土地之土地登記第一類謄本
      、臺南市政府稅務局房屋稅主檔查詢、繼承系統表、曾平
      山之除戶戶籍謄本、被告之戶籍謄本、本院家事法庭107
      年5月14日南院武家寅93年度繼字第937號函等件在卷可稽
      ，是依上開證據調查之結果，堪先認定此部分之事實。
　  ⑵原告為被代位人曾郁喬之債權人，被代位人曾郁喬與被告
      曾錦美、曾健洲、曾香棋共同繼承曾平山所遺系爭遺產，
      迄今未就系爭不動產辦妥繼承登記、協議分割，據此可認
      原告主張被代位人曾郁喬怠於行使其遺產分割請求權，妨
      礙原告對被代位人曾郁喬之財產為執行，為足採信。從而
      ，原告依民法第242條、第1164條前段之規定，代位其債
      務人即被代位人曾郁喬行使系爭遺產分割請求權，核屬有
      據。
　  ⑶又被代位人曾郁喬與被告曾錦美、曾健洲、曾香棋就被繼
      承人曾平山所遺如附表一編號1、2號土地既怠於辦理繼承
      登記，業如上述，揆諸上揭說明，分割遺產為處分行為，
      於未辦妥繼承登記前，不得為之，是原告代位被代位人曾
      郁喬請求分割系爭遺產，一併請求被代位人曾郁喬與被告
      曾錦美、曾健洲、曾香棋就附表一編號1、2號土地辦理繼
      承登記，應屬有據。
(二)分割遺產之分割方法部分：　
　⒈按除法律另有規定或契約另有訂定者外，繼承人得隨時請求
    分割遺產，民法第1164條定有明文。是繼承人欲終止其間之
    公同共有關係，惟有以分割遺產之方式為之，而所謂「得隨
    時請求分割」，依民法第829條、第830條第1項規定觀之，
    自應解為包含請求終止公同共有關係在內，俾繼承人之公同
    共有關係歸於消滅而成為分別共有，始不致與同法第829條
    所定旨趣相左，庶不失繼承人得隨時請求分割遺產之立法本
    旨（最高法院93年度台上字第2609號判決同此見解）。再所
    謂應繼分係各繼承人對於遺產之一切權利義務，所得繼承之
    比例，並非對於個別遺產之權利比例，因此分割遺產並非按
    照應繼分比例逐筆分配，而應整體考量定適當之分割方法。
    又公同共有物分割之方法，依民法第830條第2項之規定，準
    用分別共有物分割之規定即以原物分配或變賣分割為之；而
    共有物之分割，依共有人協議之方法行之。分割之方法不能
    協議決定，或於協議決定後因消滅時效完成經共有人拒絕履
    行者，法院得因任何共有人之請求，命為下列之分配：一、
    以原物分配於各共有人。但各共有人均受原物之分配顯有困
    難者，得將原物分配於部分共有人。二、原物分配顯有困難
    時，得變賣共有物，以價金分配於各共有人；或以原物之一
    部分分配於各共有人，他部分變賣，以價金分配於各共有人
    ，此觀民法第824條第1項、第2項規定即明。再裁判分割共
    有物訴訟，為形式之形成訴訟，究依何種方式為適當，法院
    有自由裁量之權，並應斟酌當事人之聲明、共有物之性質、
    經濟效用及全體共有人之利益等情事公平決之，不受當事人
    聲明之拘束，惟應斟酌共有人之利害關係、共有物之性質、
    價格及利用效益等情事，以謀分割方法之公平適當。
　⒉系爭遺產原所有人即被繼承人曾平山於93年5月31日死亡，其
    繼承人即被告至今均未有人行使其遺產分割請求權，足徵共
    有人就系爭遺產之分割方法尚未能協議決定，且系爭遺產於
    性質上、使用上並無不能分割之情事，而原告就系爭遺產之
    分割方法，僅請求依附表二之應繼分比例分割為分別共有，
    本院審酌系爭遺產之性質、經濟效用及全體繼承人利益等情
    狀，應不致損及被告之利益，尚屬適當公允，應為可採。
(三)按請求分割公同共有物之訴，訴訟標的對於全體共有人必須
    合一確定，屬固有必要共同訴訟，原應由同意分割之共有人
    起訴，並以反對分割之其他共有人全體為共同被告，當事人
    適格始無欠缺；惟債權人基於民法第242條規定，代位行使
    債務人之權利，自無再以被代位人（即債務人）為共同被告
    之餘地（臺灣高等法院暨所屬法院107年法律座談會民事類
    提案第12號同此見解）。又按請求分割遺產之訴，訴訟標的
    對於全體共有人（即繼承人）必須合一確定，屬固有必要共
    同訴訟，原應由同意分割之繼承人起訴，並以反對分割之其
    他繼承人全體為共同被告，當事人適格始無欠缺；惟債權人
    基於民法第242條規定，代位行使債務人之權利，自無再以
    被代位人（即債務人）列為共同被告之餘地。且按依民法第
    242條規定，債權人得代位債務人行使之權利，非僅以請求
    權為限，凡非專屬於債務人本身之權利，均得為之。此項代
    位權行使之範圍，就同法第243條但書規定旨趣推之，並不
    以保存行為為限，凡以權利之保存或實行為目的之一切審判
    上或審判外之行為，諸如假扣押、假處分、聲請強制執行、
    實行擔保權、催告、提起訴訟等，債權人皆得代位行使（最
    高法院107年度台上字第92號判決同此見解）。原告以被繼
    承人曾平山之繼承人曾郁喬、曾錦美、曾健洲、曾香棋為共
    同被告提起本件訴訟，並主張其為曾郁喬之債權人，依民法
    第242條規定代位曾郁喬請求辦理遺產繼承登記及請求分割
    遺產之權利，依前揭說明，曾郁喬為債務人即被代位人，原
    告提起本件訴訟自無再以被代位人曾郁喬列為共同被告之餘
    地，是對於曾郁喬提起訴訟之部分，應予駁回。
(四)綜上所述，原告依民法第242條、第1164條規定，代位請求
    其債務人即被代位人曾郁喬與被告曾錦美、曾健洲、曾香棋
    就附表一編號1、2號土地辦理繼承登記，及將系爭遺產按如
    附表二所示比例分割為分別共有，為有理由，應予准許。
五、末按因共有物分割、經界或其他性質上類似之事件涉訟，由
    敗訴當事人負擔訴訟費用顯失公平者，法院得酌量情形，命
    勝訴之當事人負擔其一部；共同訴訟人，按其人數，平均分
    擔訴訟費用。但共同訴訟人於訴訟之利害關係顯有差異者，
    法院得酌量其利害關係之比例，民事訴訟法第80條之1、第8
    5條第1項分別定有明文。又裁判分割遺產為形成訴訟，法院
    決定遺產分割之方法時，應斟酌何種分割方法較能增進共有
    物之經濟效益，並兼顧兩造之利益，以決定適當之分割方法
    ，不受原告聲明之拘束，亦不因何造起訴而有不同。而代位
    分割遺產之訴，係由原告以自己名義主張代位權，以保全債
    權為目的而行使被代位人曾郁喬之遺產分割請求權，是原告
    與被告間實互蒙其利，故原告請求代位被代位人曾郁喬裁判
    分割遺產雖有理由，然本院認本件訴訟費用應按如附表三所
    示，即原告按被代位人曾郁喬之應繼分比例與被告曾錦美、
    曾健洲、曾香棋各按其應繼分比例負擔，始為公平，爰判決
    如主文第4項所示。
六、據上論結，原告之訴為有理由，依民事訴訟法第436條第2項
    、第385條第1項前段、第80條之1，判決如主文。
中　　華　　民　　國　　110 　年　　2 　　月　　26　　日
                 臺灣臺南地方法院新市簡易庭
                        法  官　盧亨龍
以上正本係照原本作成。
如對本判決上訴，應於判決送達後20日內向本院提出上訴狀（須附繕本），若委任律師提起上訴者，應一併繳納上訴審裁判費，否則本院得不命補正逕行駁回上訴。　　　　　　　　　　　　
中　　華　　民　　國　　110 　年　　2 　　月　　26　　日
                        書記官　徐毓羚
附表一：
編號   土地坐落地號    面積   權利範圍       分割方法 1 臺南市○○區○○段000地號 (重測前：臺南市○○區○○段000○00地號) 95.17平方公尺 全部 被告4人分別共有左列土地，應有部分各為4分之1 2 臺南市○○區○○段000地號 (重測前：臺南市○○區○○段000○00地號) 83.58平方公尺 全部 同上 3 未辦保存登記建物，門牌號碼：臺南市○○區○○路0段000巷00弄00號 80.3平方公尺 全部 同上 
附表二：
繼承人 應繼分比例 曾郁喬 1/4 曾錦美 1/4 曾健洲 1/4 曾香棋 1/4 
附表三：
負擔人 訴訟費用負擔比例 原告 1/4 曾錦美 1/4 曾健洲 1/4 曾香棋 1/4